臺灣高等法院高雄分院刑事判決　　　　　　　　　　九十年度交上易字第三三四號
　　　上　訴　人
　　　即　被　告　丙○○
　　　選任辯護人　薛西全　律師
右上訴人因過失傷害案件，不服臺灣高雄地方法院八十九年度交易字第七七八號中華
民國九十年十月三十日第一審判決（起訴案號：臺灣高雄地方法院檢察署八十九年度
偵字第一六四九六號），提起上訴，本院判決如左：
      主      文
上訴駁回。
      事      實
一、丙○○考領有重型機車駕駛執照，於民國八十九年二月二十五日上午七時五十五
    分許，駕駛車牌號碼ＰＴＡ─五０九號重型機車，沿高雄市鼓山區○○○路由北
    向南方向行駛，途經該路與北斗街交岔路口時，因見設置於北斗街鐵路平交道之
    柵欄已放下無法通過，本應(一)注意汽車（含機車）在設有禁止迴車標誌或劃有分
    向限制線，依規定即不得迴車。(二)汽車行駛時，應注意車前狀況，隨時採取必要
    安全措施，以防止危險之發生，且依當時情形，並無不能注意之情事，竟疏未注
    意，貿然在該禁止迴車處迴轉改道由南向北方向行駛，致其所騎乘前開機車之車
    籃右前及右側車身撞及由南向北方向直行於鼓山二路由乙○○（僅考領有普通自
    用小客車執照）所騎乘車牌號碼ＧＸＨ─四一七號重型機車之左側車身，致乙○
    ○人車倒地，並受有頭部碰撞無明顯外傷（原判決記載頭部外傷，應予更正）併
    發腦水腫、右小腿挫傷、下背挫傷、左膝及小腿擦挫傷等傷害。
二、案經被害人乙○○訴由高雄市政府警察局鼓山分局報請臺灣高雄地方法院檢察署
    檢察官偵查起訴。
      理      由
一、訊據上訴人即被告丙○○固坦承於前開時、地與告訴人乙○○發生本件交通事故
    ，惟辯稱：告訴人頭部並未受到撞擊，告訴人所受有頭部外傷與本件交通事故無
    關等語。被告辯護人則以：告訴人於本件交通事故發生後，係前往重仁骨科醫院
    （下稱重仁醫院）就診，如告訴人頭部受有外傷，何以重仁醫院未予擦藥治療，
    且於病歷表亦未載明，而告訴人於重仁醫院治療後，當日又轉往高雄醫學大學附
    設中和紀念醫院（下稱高醫）卻突然變成頭部外傷，且由左膝、小腿挫傷變成右
    小腿及下背挫傷，然當日在高醫就診時，急診處醫師就稱告訴人神智清晰，不給
    告訴人照Ｘ光，並觀察二、三甲即可等語，據醫學專業知識，在病人意識清醒之
    情形下，通常腦水腫一星期內即可痊癒，告訴人嗣於八十九年三月九日再度前往
    高醫診治時，卻變成疑似腦水腫及八十九年五月二十四日診治時又變成腦水腫，
    不僅未痊癒反而更嚴重。高醫於八十九年十一月三十日以高醫附秘字第三０四
    五號函又載明「病患無明顯之外傷」、「江君於八十九年三月九日上午九時二十
    二分許又至急診，經予頭部電腦斷層檢查，顯示腦水腫，故住院觀察及治療」云
    云，其中頭部無明顯外傷，經核被告所述告訴人頭部並未受有撞傷等語及重仁醫
    院之診斷書未載明頭部受有撞傷之情節完全相符，足見告訴人之指訴頭部受有外
    傷云云，不足採信，是告訴人八十九年三月九日之疑似腦水腫又從何來，又與八
    十九年二月二十五日之車禍有何因果關係？等語置辯。
二、經查：
（一）右開事實，業據告訴人乙○○指訴甚詳，復有車禍現場圖二紙在警卷可憑（參
      警卷第十四頁至第十五頁）。而告訴人確因本交通事故頭部受到碰撞但無明顯
      外傷併發腦水腫、左膝及小腿擦挫傷等傷害，亦有高醫診斷證明書在警訊卷第
      十頁、第十二頁、第十三頁可稽，以及高醫八十九年十一月三十日高醫附密
      字第三０四五號函一份在原審卷第五十九頁可憑。雖重仁骨科醫院所開具之診
      斷證明書僅記載：「左膝、小腿挫傷」，有該診斷證明書一份在警訊卷第十一
      頁可考，又經原審法院函請重仁骨科醫院查明就告訴人於八十九年二月二十五
      日發生車禍導致左膝、小腿挫傷於貴院就診時，是否有頭部外傷之情況？經該
      院函覆：「一、病患乙○○因車禍於八十九年二月二十五日上午八十四十五分
      ，由消防局救護車送院急診，經Ｘ光射線檢查診斷，為左膝扭挫傷。二、後於
      八十九年二月二十八日、三月二日門診貳次，皆為左膝扭挫傷。第四次門診為
      八十九年五月二十五日，期間間隔八十四日，診斷為左小腿挫傷。三、初期六
      甲三次門診無頭部外傷之自訴及記錄。」，有該院九十年三月二十九日（九十
      ）仁字０九０號函一紙在原審卷第一三一頁、第一三二頁可憑。
（二）告訴人於發生本件車禍時頭上戴有安全帽，因其所騎之機車遭被告之機車撞擊
      ，而人、車分開倒地，告訴人所戴之安全帽亦摔落在地上，可見告訴人之頭部
      因戴有安全帽，故無明顯之外傷，然因頭部受外力撞擊，雖無挫傷或裂傷，但
      頭部受碰撞導致腦內亦受震盪，而引起腦細胞的病變，且因每個人受撞擊之力
      道不同，以及個人之情況不同，因此每個人反應亦不同，有些人是過幾甲後才
      會反應，有些人是因當時受撞力很大馬上會發生，大部分的人都是觀察三甲七
      十二小時，而重仁骨科醫院為骨科醫院，並無腦部檢查之設備，加上告訴人因
      有戴安全帽，故頭部並無明顯外傷，因此重仁醫院之診斷書並無記載頭部外傷
      ，乃當然之事，不足為奇；故告訴人前往重仁骨科醫院檢查並無骨折之情形後
      ，然因感覺頭暈、噁心，唯恐腦部亦受有傷害，不久即轉診至高醫，無非係為
      了檢查腦部有否受傷，未料高醫因告訴人頭部無明顯外傷，因此亦未就告訴人
      之頭部作斷層掃描，僅給予頭部外傷注意事項衛教單，即令告訴人返家。然告
      訴人返家後，因有連續嘔吐之現象，故至高醫腦神經內科看診，之後又連續有
      嘔吐、發抖、全身無力等症狀，故於八十九年三月九日上午九時二十二分又至
      高醫掛急診，經予頭部電腦斷層檢查，顯示腦水腫，故住院觀察及治療，於八
      十九年三月十六日出院，出院後仍有頭痛之情形，可見告訴人於本件車禍後，
      腦部雖無明顯外傷，然陸續有腦內受傷之症狀出現，甚為明顯。
（三）告訴人頭部所受合併腦水腫之傷害，係由頭部遭碰撞所造成，業經鑑定證人即
      告訴人就診之醫師即高醫神經外科醫生羅永欽於原審鑑定證述：「（本件被害
      人腦水腫是否可認定是本件車禍引起？）該名病患是二月二十五日來急診，當
      時他有陳述稱因外傷而引起，當次醫院觀察病患頭部沒有明顯外傷，我們有給
      他頭部外傷注意事項衛教單張。」、「（告訴人頭部腦水腫的情形有無可能持
      續一、二星期？）有，因為頭部外傷的後遺症可能會再發生。」、「（腦水腫
      是如何發生？）是因為腦部受到震盪，而引起腦細胞的病變。」、「（腦水腫
      之症狀？）頭暈、身體荷爾蒙失調、因失調而反應出身體之緊張、頭痛等惡性
      循環，是否可痊癒很難說。腦水腫是因為比一般的撞擊更大的力才發生。」、
      「（腦水腫是否會馬上於受創後反應出來？）有些人是過幾甲後才會反應，有
      些人是因當時受撞力很大馬上會發生，大部分的人都是觀察三甲七十二小時。
      」、「告訴人二尖瓣脫垂之狀，是不一定會發生頭痛症狀，大部分腦水腫是在
      一星期內可痊癒，但有些人就會產生所謂頭部外傷後遺症，例如嘔心、頭痛。
  」等語明確（參原審卷第八十一頁背面、第八十二頁正、反面）。雖高醫於八
      十九年十一月三十日以高醫附密字第三０四五號函所敘【依據病歷記載，江
      君於八十九年二月二十五日上午十一時三十分至本院急診，當時主訴早上車禍
      受感覺背痛、頭暈、嘔心，病患「頭部無明顯外傷」，經予診治後，給予頭部
      外傷注意事項之衛教單張，當日十三時四十五分離院。江君於八十九年三月九
      日上午九時二十二分又至急診，經予頭部電腦斷層檢查，顯示腦水腫，故住院
      觀察及治療，於八十九年三月十六日出院，出院後仍有頭痛之情形】，而辯護
      人進執以該函所載「頭部無明顯外傷」，核與被告所述告訴人頭部並未受有撞
      傷等語及重仁醫院之診斷書未載明頭部受有撞傷相符云云，惟前開辯解，顯與
      鑑定人所為上述鑑定意見，顯然不符，何況依前所述，告訴人因頭戴安全帽，
      故頭部碰撞時有安全帽保護，頭部故無外傷，但腦部受到震盪，以致引起腦水
      腫，但因個人之情況不同，反應不一，有些人過幾甲才會反應，因此不得因告
      訴人於重仁醫院或案發當甲至高醫急診時，告訴人頭部無明顯外傷，即認告訴
      人並無碰撞到頭部，可見被告所辯，不足採信。
（四）原審法院為求慎重，復函請高醫檢送告訴人病歷及電腦斷層檢查片及Ｘ光片送
      往財團法人長庚紀念醫院高雄分院（以下簡稱長庚醫院）鑑定告訴人受有腦水
      腫傷害之原因，據該院之鑑定意見認為：「依據高雄醫學院之病歷，江君於八
      十九年二月二十五日因傷至高雄醫學院治療，其有頭痛、嘔吐之症狀，其後出
      院，八十九年三月九日至八十九年三月十六日復因上述症狀再至高雄醫學院住
      院治療，經八十九年三月九日之電腦斷層掃描顯示有輕微腦水腫。故依當時之
      病歷及檢查綜合判斷，此可解釋為急性期所表現之不適症候，其所表現之症候
      應與頭部外傷有關。」，此有該院九十年七月二十七日長庚院高字第一三七
      ０號函附意見附於原審卷第一四七頁可稽，而認定告訴人確係因頭部外傷造成
      腦水腫之傷害。雖查告訴人於本件交通事故發生後，先至重仁醫院就診，而經
      Ｘ光射線檢查診斷，僅認告訴人受有左膝扭挫傷，並未就告訴人是否受有頭部
      外傷予以紀錄等情，固有重仁醫院九十年三月二十九日仁字０九０號函附於
      原審卷第一三一頁可考，此並為被告及其辯護人執引有利之證據。惟如前已述
      ，告訴人確於八十九年二月二十五日因頭部外傷至高醫診治，並進而引發腦水
      腫之併發症，除據鑑定人羅永欽及長庚醫院之鑑定結果確認無訛外，復據證人
      邱顯正（即告訴人之同事）於原審到庭證述：「‧‧‧我當時要被告帶告訴人
      去醫院，但被告說要等他太太來，被告太太來後先送告訴人去重仁醫院，但重
      仁醫院說告訴人的頭部有撞及，所以要告訴人到高醫去。」等語綦詳（見原審
      卷第九十五頁），是依證人前開所述，足認告訴人於本件交通事故發生時，除
      受有前述左膝扭傷之傷情外，其頭部亦受碰撞但無明顯外傷，堪可認定，至原
      判決認定告訴人頭部亦受外傷，乃是依據高醫所出具之驗傷診斷書之記載，然
      依據告訴人於高醫之病歷資料顯示，其上記載頭部無明顯外傷，因此原判決對
      於此部份之記載，應予更正。
（五）證人即被告之妻黃燕美雖於本院審理時證稱：「（送告訴人去醫院的經過？）
      我先生發生車禍那甲我先生打電話給我，告訴我他發生車禍要我趕到現場，我
      先生先去上班，我帶告訴人去重仁醫院就醫，醫生對告訴人做腳部檢查，等告
      訴人她妹妹來時，告訴人的妹妹說要做全部的檢查，剛開始告訴人也沒有告訴
      醫生他頭部有受傷，醫生沒有建議告訴人到高醫去，因為告訴人要求作徹底的
      檢查，告訴人才轉到高醫去，我也有陪告訴人去高醫，告訴人說她頭部有暈暈
      的，醫生檢查她頭部並沒有做Ｘ光檢查，只給告訴人一張照顧頭部的注意事項
      的衛教單，叫她如有不舒服再回來檢查。」、「（告訴人轉高雄醫學院就診的
      目的是什麼？）在重仁醫院時告訴人的妹妹告訴我頭部很重要，所以到高醫作
      頭部檢查，看有無問題，結果高醫醫生並沒有做頭部檢查，醫生有問告訴人有
      對她說：你頭部正常。」、「（告訴人車禍時頭部有無撞到？）告訴人是為了
      安全起見才要檢查頭部，在重仁醫院時醫生有幫告訴人檢查頭部，也沒有說有
      問題。」等語（見本院卷第三十二頁、第三十三頁），然證人黃燕美為被告之
      妻，其證詞對被告加以迴護，乃屬當然，但由其證詞，亦可得知，告訴人在重
      仁醫院時，即有頭部不適之症狀發生，而重仁醫院為骨科醫院，非診斷頭部不
      適之專門醫院，告訴人始轉往高醫急診，故告訴人於車禍發生後，即主張有頭
      部不適之症狀，並非事隔多日始主張有頭部不適之症狀，其必因頭部有撞擊到
      地面，才欲轉院到高醫作進一步之檢查，雖高醫因告訴人頭部無明顯之外傷，
      未用儀器加以診查，但亦給予頭部外傷注意事項衛教單，要告訴人隨時注意頭
      部之症狀。故若告訴人頭部未撞及而只是如被告所稱之左膝擦挫傷，告訴人何
      必在醫師前強調其頭部有不適，要醫師診斷。
（六）按設有禁止迴車標誌或劃有分向限制線，不得迴車；又汽車（含機車）行駛時
      ，駕駛人應注意車前狀況，並隨時採取必要之安全措施，為道路交通安全規則
      第一百零六條第二款、第九十四條第三項所規定。另分向限制線，為雙黃實線
      ，用以劃分路面成雙向車道，禁止車輛跨越行駛，並不得迴轉；劃有分向限制
      線之路段，不得迴車；再禁止迴車標誌，用以告示車輛駕駛人在前段道路行車
      ，不准迴車。設於禁止迴車之地點，已設有禁止左轉標誌或標劃分向限制線、
      禁止超車線之路段，得免設之，亦為道路交通標誌標線號誌設置規則第一百四
      十九條第一項第一款第八目及第七十五條定有明文。查被告騎乘重機車行經高
      雄市鼓山區○○○路與北斗街口，該路段係劃分有分向限制線及設有禁止左轉
      標誌，有現場照片二幀附審卷可憑，被告行經該路段，欲迴車至對向車道時，
      本應注意汽車在劃有禁止迴車或劃有分向限制線之道路，依規定不得迴車，復
      應注意車前狀況，隨時採取必要安全措施，以防止危害之發生，依當時之甲候
      、路況均屬良好，並無不能注意之情事，詎被告竟疏未注意，貿然在該處迴車
      ，致告訴人人車倒地受傷，自有過失。而告訴人未考領有重機車駕照，雖無照
      駕駛，有違規定，但其依規定行駛，並無過失，且被告之過失行為與告訴人受
      傷間，具有相當之因果關係甚明，被告自難辭其過失刑責。
（七）至被告之辯護人請求拷貝告訴人於八十九年三月九日在高醫所作之電腦Ｘ光斷
      層掃描之底片，擬持該片向國內其他腦科醫師請教，告訴人之症狀是否輕微之
      腦水腫或屬正常範圍云云。然查原審法院已依被告之辯護人之聲請，欲將告訴
      人於案發後在高醫之病歷資料及上開電腦斷層檢查片及Ｘ光片送請臺大醫院作
      鑑定，但為臺大醫院所拒絕，又徵求被告及其辯護人之意見，再送往財團法人
      長庚醫院鑑定告訴人受有腦水腫傷害之原因，而長庚醫院亦函覆：經八十九年
      三月九日之電腦斷層掃描顯示有輕微腦水腫。故依當時之病歷及檢查綜合判斷
      ，此可解釋為急性期所表現之不適症候，其所表現之症候應與頭部外傷有關云
      云，詳情如前所述，何況被告所請教之醫師個人之意見，該醫師既不願到庭鑑
      定，其個人私下之意見自不足採為證據，故無再行拷貝送鑑定之必要，核此敘
      明。又被告請求本院調查：(1)頭部沒有外傷（包括紅腫、瘀青在內）是否會發
      生急性不適症腦水腫？(2)在神智清楚下，腦水腫會多久痊癒？(3)八十九年二月
      二十五日至八十九年三月九日之久，在沒住院，神智清楚行動自如下，是否會
      發生斷層掃描會有輕微腦水腫之現象？(4)車禍發生致腦水腫急性不適症狀有那
      些？(5)八十九年五月二十四日斷層掃描腦水腫已消失，是否五月底還會有腦水
      腫症狀及後遺症發生，產生頭痛頭暈，需要一年以上長期休養？云云。其中(1)
      部分，告訴人即是頭部無明顯外傷，發生急性不適症腦水腫，此亦經長庚醫院
      鑑定結果如前所述（雖長庚醫院誤認告訴人有頭部外傷，但不影響該醫院依據
      電腦斷層掃描，判定告訴人有輕微腦水腫之結論）。(2)告訴人常頭暈、噁心，
      其神智是否清楚？實難斷定，及(3)部分，告訴人雖無住院，但身體極為不適，
      曾於八十九年三月三日至高醫腦神經內科看診等情，已如前所述，故該假設問
      題自不成立。(5)告訴人雖於八十九年五月二十四日在高醫作斷層掃描結果腦水
      腫已消失，但告訴人仍時常有頭痛、頭暈、噁心等症狀，繼續至高醫門診，且
      告訴人因常常有頭痛、頭暈、噁心等症狀，精神不濟，常請假，而被解僱等情
      ，亦據證人邱顯正於原審審理時結證屬實（見原審卷第九十五頁、第九十六頁
      ），故告訴人因腦水腫所引起之後遺症，甚為明顯，且休養已久。至(4)車禍發
      生致腦水腫急性不適症狀有那些？因告訴人於八十九年二月二十五日因傷至高
      雄醫學院治療，其有頭痛、嘔吐之症狀，其後出院，八十九年三月九日至八十
      九年三月十六日復因上述症狀再至高雄醫學院住院治療，經八十九年三月九日
      之電腦斷層掃描顯示有輕微腦水腫，故依當時之病歷及檢查綜合判斷，此可解
      釋為急性期所表現之不適症候，此經長庚醫院鑑定甚詳，足見告訴人頭暈、嘔
      吐，係因車禍發生撞及頭部致腦水腫急性不適症狀甚明，至於車禍發生致腦水
      腫急性不適症狀有那些？則與本案無關，無調查之必要。
（八）綜上所述，足見被告所辯，顯係卸責之詞，不足採信。本件事證明確，被告過
      失傷害犯行，洵堪認定。
三、被告丙○○疏未注意車前狀況，隨時採取必要安全措施，貿然在禁止迴車處迴轉
    改道行駛，其所騎乘之機車撞及告訴人之機車，至告訴人受傷，核被告所為，係
    犯刑法第二百八十四條第一項前段之過失傷害人罪。
四、原審以被告罪證明確，因予適用刑法第二條第一項前段、第二百八十四條第一項
    前段、第四十一條第一項前段，罰金罰鍰提高標準條例第一條前段、第二條之規
    定，並審酌被告就本件交通事故發生之過失程度，告訴人所受之傷害非微，及被
    告迄今表示僅願賠償告訴人新臺幣三十萬元，難認其有和解之誠意等一切情狀，
    量處有期徒刑五月，併依新修正之刑法第四十一條第一項規定諭知如易科罰金之
    折算標準，認事用法核無違誤，所處之刑亦屬適當。被告上訴意旨，仍執前詞，
    以告訴人頭部所受之傷害非本件車禍所造成為由，指摘原判決不當，為無理由，
    應予駁回。
據上論斷，應依刑事訴訟法第三百六十八條，判決如主文。
本案經檢察官王登榮到庭執行職務。
中    華    民    國     九十一     年       一       月      十六      日
                              臺灣高等法院高雄分院刑事第一庭
                                  審判長法官  王光照
                                        法官  黃仁松
              法官  黃壽燕
右正本證明與原本無異。
不得上訴。
                                      書記官  黃富美
中    華    民    國     九十一     年       一       月      十七      日
附錄本判決論罪科刑法條：
刑法第二百八十四條第一項：
  因過失傷害人者，處六月以下有期徒刑、拘役或五百元以下罰金。致重傷者，處一
  年以下有期徒刑、拘役或五百元以下罰金。
                                                                        Ｑ
